臺灣嘉義地方法院民事判決
110年度訴字第535號
原      告  陳瑞蘭  

訴訟代理人  林麗瑜律師
被      告  陳信宏  
            陳秀如  

上列當事人間請求塗銷抵押權設定登記事件，本院於民國110年1
2月3日言詞辯論終結，判決如下：        
    主  文
被告應連帶將嘉義縣○○市○○段○○○○○○○○○號土地，由嘉義縣朴子
地政事務所以朴地登1字第字第○一二一六五號收件，於民國八十
年十月十一日設定擔保債權總額本金最高限額新臺幣捌佰萬元、
存續期間自民國八十年十月七日起至民國九十年十月七日止、債
權額比例為全部、權利範圍全部之抵押權登記塗銷。
訴訟費用由被告負擔。  
    事實及理由
壹、程序事項：被告經合法通知，未於言詞辯論期日到場，核無
    民事訴訟法第386條各款所列情形，爰依原告之聲請，由其
    一造辯論而為判決。
貳、實體事項：
一、原告主張：
㈠、本件原告所有嘉義縣○○市○○段000000000號土地（下稱系爭土
    地），由嘉義縣朴子地政事務所於民國80年10月11日，以朴
    地登1字第012165號登記設定，存續期間自80年10月7日至90
    年10月7日，擔保債權總金額最高限額新台幣(下同)800萬元
    之抵押權（下稱系爭最高限額抵押權）。
㈡、系爭土地原為原告之父陳明月移轉其子陳嘉宗（即原告之兄
    ），並由陳明月於80年10月11日在系爭土地上設定系爭最高
    限額抵押權。陳嘉宗過世後，由陳明月於101年9月28日繼承
    取得系爭土地之所有權。故自101年9月28日起，系爭土地之
    所有權及系爭最高限額抵押權均歸屬於陳明月一人，系爭最
    高限額抵押權不待登記便已因「混同」而消滅。
㈢、而陳明月過世後，系爭最高限額抵押權之形式上繼承人有原
    告及被告2人，此見財政部南區國稅局所核發之遺產稅免稅
    證明書可明。原告於105年8月8日因繼承而取得系爭土地之
    所有權，系爭最高限額抵押權則由原告及被告2人繼承，因
    原告無從取得被告2人之系爭最高限額抵押權塗銷同意書，
    系爭最高限額抵押權設定登記之繼續存在，對原告所有系爭
    土地所有權有所妨害。
㈣、按民法第125條、第880條、第881條之12第1項第1款規定，系
    爭最高限額抵押權約定之存續期間業於90年10月7日屆滿，
    則系爭最高限額抵押權所擔保之債權，已於90年10月7日確
    定，且最高限額抵押權所擔保之債權確定後，其性質已與普
    通抵押權相同。又系爭最高限額抵押權所擔保之債權請求權
    ，自90年10月8日即得行使，該15年消滅時效期間算至105年
    10月8日止即已屆滿，於此期間內，被告2人均因未行使系爭
    最高限額抵押權所擔保之債權，致使該債權請求權罹於消滅
    時效，則系爭最高限額抵押權於之後經過5年即110年10月8
    日，亦因未行使而當然消滅。系爭最高限額抵押權既已消滅
    ，其該最高限額抵押權之登記顯有礙原告對系爭土地所有權
    之行使，原告自可依民法第767條規定訴請被告2人塗銷之。
㈤、並聲明：被告陳信宏、陳秀如應將嘉義縣○○市○○段0000○0000
    號土地，於80年10月11日，以朴地登1字第012165號登記，
    登記次序：0000-000，存續期間自80年10月7日至90年10月7
    日，擔保債權總金額最高限額捌佰萬元之抵押權，予以塗銷
    。
二、被告未於言詞辯論期日到場，亦未提出書狀作何聲明或陳述
    。
三、本件爭點為：系爭最高限額抵押權有無應受擔保之債權存在
    ？如有，其債權請求權之時效是否業完成？原告依第767條
    第1項之規定，請求被告塗銷系爭最高限額抵押權登記，有
    無理由？爰析述如下：
㈠、按民法第881條之1第1項規定，稱最高限額抵押權者，謂債務
    人或第三人提供其不動產為擔保，就債權人對債務人一定範
    圍內之不特定債權，在最高限額內設定之抵押權。最高限額
    抵押契約定有存續期間者，其訂約之目的顯在擔保存續期間
    內所發生之債權，亦即凡在存續期間內所發生之債權皆為抵
    押權效力所及，其存續期限一旦屆滿，該抵押權即因而歸於
    確定。是最高限額抵押權於成立時，未必先有債權之存在，
    縱經地政機關為登記，嗣有無擔保債權存在或發生及實際債
    權數額，均無從依登記資料為判斷。倘債務人或抵押人或為
    抵押權效力所及之人，對於前開抵押權所定存續期間內有無
    債權存在及其數額有所爭執，依民事訴訟法第277條前段之
    規定，自應由主張該債權存在之抵押權人負舉證之責任。
㈡、按所有人對於無權占有或侵奪其所有物者，得請求返還之。
    對於妨害其所有權者，得請求除去之。有妨害其所有權之虞
    者，得請求防止之。民法第767條第1項定有明文。又最高限
    額抵押權完成登記後，如嗣後所擔保之債權並未發生或已確
    定不存在，依抵押權之從屬性，債權人既不得就未發生之債
    權實行抵押權，抵押人自得請求其塗銷該抵押權登記（最高
    法院92年度台上字第2340號裁判意旨參照）。是不動產所有
    人以其應有部分為他人設定最高限額抵押權供擔保後，如最
    高限額抵押權所定存續期間已屆滿歸於確定，於確定前並無
    擔保之債權發生，或已確定不存在，該抵押人自得請求抵押
    權人塗銷該抵押權登記（即不動產之物上負擔）。原告主張
    系爭土地為其所有，而系爭最高限額抵押權為兩造共同繼承
    ，且系爭最高限額抵押權所定存續期間已於90年10月7日屆
    滿等節，為被告2人所不爭執，且據原告提出土地登記第一
    類謄本、嘉義縣地籍異動索引影本各1紙為證，自堪信為真
    實。又被告2人迄至本院言詞辯論終結前，均未能舉證有擔
    保債權之存在或發生，則原告主張系爭最高限額抵押權登記
    之繼續存在，已對其系爭土地所有權之圓滿行使構成妨害，
    依民法第767條第1項規定，請求被告2人塗銷其所有系爭土
    地所設定系爭最高限額抵押權登記，核屬有據，應予准許。
四、綜上所述，原告依民法第767條第1項之規定，請求被告2人
    塗銷伊所有系爭土地所設定之系爭最高限額抵押權登記，為
    有理由，應予准許。
五、本件事證已臻明確，兩造其餘攻擊、防禦方法或舉證，經  
    核與判決結果無影響，爰不逐一論列，附此敘明。
六、據上論結，本件原告之訴為有理由，依民事訴訟法第385條 
     第1項、第85條第2項，判決如主文。 
中　　華　　民　　國　　110 　年　　12　　月　17 　　日
                  民事第三庭法　官　陳婉玉  
以上正本係照原本作成。
如對本判決上訴須於判決送達後 20 日內向本院提出上訴狀（須
按對造人數提出繕本）。
如委任律師提起上訴者，應一併繳納上訴審裁判費。　　　　　
中　　華　　民　　國　　110 　年　　12　　月　　17　　日
                            書記官　蕭惟瀞